臺灣臺中地方法院民事判決　　　　　　 99年度家訴字第403號
原　　　告　劉榮飛
訴訟代理人　王忠沂律師
被　　　告　王木花
上列當事人間請求確認婚姻關係不成立事件，本院於民國一百年
三月十四日言詞辯論終結，判決如下：
    主      文
確認原告與被告間之婚姻不成立。
訴訟費用由被告負擔。
    事實及理由
壹、程序部分：
    按婚姻無效之訴、婚姻關係不存在之訴與婚姻不成立之訴不
    同，此觀民事訴訟法第五百六十八條第一項及民事訴訟法第
    二百四十七條規定自明。當事人如未履行或未完全履行婚姻
    要件時，其婚姻既不成立，自不發生任何婚姻之法律上效力
    ，無須法院之判決，任何人均得主張之，但發生爭執時，有
    受確認判決之法律上利益者，自得起訴請求確認婚姻不成立
    ，即提起確認婚姻不成立之訴。本件原告主張兩造於民國九
    十一年十一月七日所為結婚欠缺當事人真意（無婚姻意思之
    合致）之實質要件，惟原告戶籍既仍為兩造係夫妻之記載，
    顯見原告就系爭婚姻關係之存否即有不明確，足致原告之法
    律上地位有受侵害之危險，並得以確認兩造間婚姻關係不成
    立之判決除去此種不安之狀態，揆諸前揭說明，原告自有受
    本件確認判決之法律上利益，自得提起本件確認婚姻關係不
    成立之訴，合先敘明。
貳、實體部分：
  一、原告起訴主張：被告係大陸地區人士，原告與被告並無結
      婚真意，為使被告非法進入臺灣地區工作，於九十一年十
      一月七日在大陸地區福建省辦理虛偽之結婚登記手續，取
      得大陸地區福建省福州市公證處核發之結婚公證書，原告
      再於九十一年十一月九日返回臺灣，持上開資料向政府委
      託辦理大陸地區文書驗證事務之財團法人海峽交流基金會
      辦理驗證手續，迨該基金會於九十一年十二月十二日出具
      核對上開公證書與福建省公證員協會寄交之公證書副本相
      符之證明後，原告再於九十二年一月三日持上開結婚公證
      書、海基會證明書等資料，前往臺中縣太平市戶政事務所
      ，在結婚登記申請書上簽名用印，申請其與被告之結婚登
      記，使不知情之辦理結婚登記戶政人員於形式審查後，將
      原告與被告結婚之不實事項，登載於其職務上所掌之戶籍
      登記簿，並據以核發原告與被告結婚之戶籍謄本，其後復
      於九十二年一月十三日填具大陸地區人民進入臺灣地區旅
      行證申請書，並檢附該登載不實之戶籍謄本及保證書，向
      內政部警政署入出國及移民署，以團聚為由，申請被告進
      入臺灣地區之許可證，使入出國及移民署有實質審查權限
      之承辦公務員審核後，核發被告之大陸地區往來臺灣通行
      證，原告即以此非法方法，使被告於九十二年三月九日由
      桃園國際機場進入臺灣地區從事工作。嗣原告於九十八年
      五月四日主動向入出國及移民署臺中縣專勤隊自首，經本
      院以九十九年度訴字第一五０四號刑事判決、九十九年度
      上訴字第一九九六號判決判處原告有期徒刑二月、被告有
      期徒刑二月又十五日確定在案。兩造當初並無結婚之真意
      ，與結婚要件不符，婚姻關係應屬不成立，但原告戶籍仍
      登載兩造係夫妻關係，有以確認判決除去之必要，爰提起
      本訴請求確認等語。並聲明：如主文所示。
  二、被告則以：到臺灣臺中以後因無親人亦無朋友，在臺北有
      鄰居，所以跟原告說要到臺北工作，這幾年都是臺北、臺
      中來來往往；原告沒有錢時，會打電話給伊說要抽菸等費
      用，伊都會匯款給原告；倘伊係假結婚，入出國及移民署
      怎麼可能讓伊在臺灣居住七、八年，每個月都會去看原告
      ，倘伊係假結婚的話，伊會跑掉，為何來來往往照顧原告
      ，兩造是恩愛結婚，原告也需要伊照顧，不知道為何後來
      變成假結婚等語，資為抗辯。並聲明：原告之訴駁回。
  三、原告主張被告為大陸地區人士，兩造於九十一年十一月七
      日在大陸地區福建省登記結婚，之後並於九十二年一月三
      日在我國戶政機關辦理結婚登記，惟兩造並無結婚之真意
      ，僅係為使被告能來臺工作所為之假結婚，原告並因上開
      行為，經法院判處有期徒刑四月，經減刑有期徒刑二月，
      被告並因上開行為，經法院判處有期徒刑三月，經減刑有
      期徒刑一月又十五日確定在案等情，被告則以前詞置辯。
      原告前開主張之事實，除據原告提出本院九十九年度訴字
      第一五０四號刑事判決、臺灣高等法院臺中分院九十九年
      度上訴字第一九九六號刑事判決為證外，並經本院依職權
      調閱上開刑事案件卷宗查核無誤，且有改制前臺中縣太平
      市戶政事務所九十九年十月五日中縣太戶字第０九九００
      ０五五七五號函暨所附結婚登記申請書、經財團法人海峽
      交流基金會驗證之婚姻登記證附卷可憑。執此，原告之主
      張，應堪信為真實。
  四、按結婚之方式及其他要件，依行為地之規定，台灣地區與
      大陸地區人民關係條例第五十二條第一項定有明文。本件
      原告主張婚姻關係不成立，自屬結婚要件之是否具備，而
      兩造係在大陸地區結婚，依上揭規定，本件自應依大陸地
      區規定決定系爭婚姻是否要件不具備而不成立。經查：中
      華人民共和國婚姻法固未明文規定，婚姻應以雙方當事人
      婚姻意思之一致為根本成立要件，然觀諸該法第二條「實
      行婚姻自由、一夫一妻、男女平等的婚姻制度」、第五條
      「結婚必須男女雙方完全自願，不許任何一方對他方加以
      強迫或任何第三者加以干涉」之意旨，結婚應由當事人自
      主，此為婚姻成立之實質要件，應無疑義。其中所謂「婚
      姻意思」有實質意思與形式意思之分，前者指形成夫妻關
      係之真實意思，亦即在社會觀念上，形成婚姻共同生活關
      係之意思；後者則強調因履行法定婚姻方式而成立，即履
      行婚姻方式之意思（表示意思）；本院認自親屬身分關係
      本質而言，應尊重當事人內心意思，必然需採取實質意思
      說，與財產法上之行為，有時為保護交易安全，不得不採
      取表示主義者不同，因此所謂婚姻意思，乃當事人具有相
      互履行婚姻之義務，為夫妻共同生活之實質意思。綜上，
      依兩造結婚行為地即中華人民共和國婚姻法規定之婚姻成
      立要件即包含雙方婚姻意思之合致，亦即雙方具有相互履
      行婚姻之義務，為夫妻共同生活之實質意思為婚姻成立要
      件。而兩造並無締結婚姻及共同生活之真意，僅為便利被
      告入境臺灣所為之假結婚，已如前述，是兩造既無結婚真
      意，系爭婚姻欠缺中華人民共和國婚姻法規定之婚姻成立
      要件即成立婚姻之實質意思，其等間之婚姻應屬不成立。
      從而原告提起本訴，請求確認兩造間之婚姻關係不成立，
      為有理由，應予准許。
參、訴訟費用負擔之依據：民事訴訟法第七十八條。
中    華    民    國   100    年    3     月    28    日
                  家事法庭    法  官  林純如
正本係照原本作成。
如對本判決上訴，須於判決送達後20日之不變期間內，向本院提
出上訴狀。
如委任律師提起上訴者，應一併繳納上訴審裁判費。
中    華    民    國   100    年    3     月    28    日
                              書記官  王麗麗